【裁判字號】    97,交抗,52
【裁判日期】    970218
【裁判案由】    聲明異議
【裁判全文】
臺灣高等法院臺南分院交通事件裁定      97年度交抗字第52號
抗  告  人  交通部公路總局嘉義區監理所麻豆監理站
代  表  人  甲○○
受處分  人  乙○○
上列抗告人因違反道路交通管理處罰條例案件，不服臺灣臺南地
方法院中華民國九十六年十二月二十四日裁定（九十六年度交聲
字第一○七六號）提起抗告，本院裁定如下：
    主  文
抗告駁回。
    理  由
一、本件抗告意旨略以：
（一）對原裁定認定之事實，抗告人不爭執。惟原裁定以異議人
      已受緩起訴處分，而撤銷原裁定罰緩部份，誠難信服。
（二）依據法務部九十五年五月二十五日法律字第0950700393號
      函示略以「不起訴處分」包括「緩起訴處分」。緩起訴處
      分為一種便宜不起訴處分，檢察官為緩起訴處分時依刑事
      訴訟法第二百五十三條之二第一項規定對被告所為之指示
      及課予負擔，係一種特殊的處遇措施，並非刑罰。故刑事
      案件經檢察官為緩起訴處分確定後，宜視同不起訴處分確
      定，得依違反行政法上義務之規定裁處，此為行政罰法第
      二十六條第一項所明定。
（三）按行政罰法第二十六條第一項規定：一行為同時觸犯刑事
      法律及違反行政法上義務規定者，依刑事法律處罰之。
     此所謂「依刑事法律處罰之」應係指罪刑法定主義及刑事
     法律正當程序運作完成始足當之。
（四）綜上，緩起訴處分與上述條文所稱之「刑事處罰」仍屬有
      別。從而本件依道路交通管理處罰條例第三十五條第一項
      第一款規定裁處行政罰鍰於法並無牴觸，爰依同條例第八
      十七條第三項規定提起抗告，請撤銷原裁定，另為適法之
      裁定等語。
二、原裁定意旨略以：本件異議人即受處分人對於上揭酒後駕車
    之事實，為異議人所承認，並有其簽收之舉發違反道路交通
    管理事件通知單及臺灣高等法院被告前案紀錄表各1紙在卷
    可憑，故異議人飲用酒類後，於上開時、地駕駛自用小客車
    ，經員警測試檢定有酒精濃度超過規定標準即吐氣所含酒精
    濃度每公升０．六０毫克之事實，即堪認定。又法務部九十
    五年五月二十五日法律字第0950700393號函示見解『行政罰
    法第二十六條第二項所稱「不起訴處分」包括「緩起訴處分
    」在內』，因該條項未有明文，又緩起訴處分之要件、裁量
    之基準，與不起訴處分相較，均多有不同，從而緩起訴處分
    至多僅得視為暫緩起訴之處分，而非不起訴處分。尚在緩起
    訴猶豫期間內，如認行政罰法第二十六條第二項列舉之不起
    訴處分包括「緩起訴處分」在內，則緩起訴猶豫期間內異議
    人已遵照檢察官命令繳交捐款之緩起訴處分金後，又受行政
    裁處罰鍰，苟事後遭撤銷該緩起訴處分，復經檢察官提起公
    訴，再受法院審判施以刑罰制裁，但異議人已繳交之捐款緩
    起訴處分金依刑事訴訟法第二百五十三條之三第二項之規定
    已不得請求返還，恐生「一事三罰」之危險。是緩起訴處分
    與行政罰法第二十六條第二項列舉之不起訴處分等情形迥然
    有別，上開法務部函示自難引為論據。是異議人酒後駕車之
    行為同時觸犯刑法及違反行政法上義務，並經檢察官緩起訴
    處分確定。從而，裁處罰鍰部分自無從再適用行政罰之必要
    。惟異議人所支付之緩起訴處分金僅二萬元，未達道路交通
    管理處罰條例第九十二條第三項所訂最低罰鍰基準規定（依
    違反道路交通管理事件統一裁罰基準表之規定：小型車駕駛
    人違反處罰條例第三十五條第一項第一款之規定，其吐氣所
    含酒精濃度超過每公升０．五五毫克以上者，應裁處之最低
    罰鍰為四萬九千五百元），則依道路交通管理處罰條例第三
    十五條第八項之規定，異議人尚須補繳不足最低罰鍰之部分
    即二萬九千五百元，始為適法，移送機關逕以異議人酒精濃
    度超過規定標準駕車，對其裁處罰鍰超過二萬九千五百元，
    尚有未洽。是原處分罰鍰四萬九千五百元之其中二萬九千五
    百元部分，異議並無理由，應予駁回，超過二萬九千五百元
    （即二萬元）部分，則異議有理由，應予撤銷。
三、經查：
（一）按九十五年二月五日生效之行政罰法第二十六條第一項規
      定，一行為同時觸犯刑事法律及違反行政法上義務規定者
      ，依刑事法律處罰之。但其行為應處以其他種類行政罰或
      得沒入之物而未經法院宣告沒收者，亦得裁處之。究其立
      法目的，一行為同時觸犯刑事法律及違反行政法上義務規
      定時，由於刑罰與行政罰同屬對不法行為之制裁，而刑罰
      之懲罰作用較強，故依刑事法律處罰，即足資警惕時，實
      無一事二罰再處行政罰之必要，且刑事法律處罰，由法院
      依法定程序為之，較符合正當法律秩序，應予優先適用，
      但罰鍰以外之沒入或其他種類行政罰，因兼具維護公共秩
      序之作用，為達行政目的，行政機關仍得併予裁處。
（二）又緩起訴處分是否屬於行政罰法第二十六條第一項所規定
      之依刑事法律處罰？是否係屬同法條第二項規定之「不起
      訴處分」內涵之一？經查：檢察官依刑事訴訟法第二百
      五十三條之二第一項第四款規定為緩起訴處分，命被告向
      公益團體捐款者，被告係履行檢察官為緩起訴處分命令，
      性質上自屬處分金，與罰金無異，且依刑事訴訟法第二百
      五十三條之二第二項規定命被告捐款之金錢給付命令，並
      得為民事強制執行名義。是檢察官命令被告為捐款之金錢
      給付，此等命令雖非刑罰，但仍是一種特殊的處遇措施，
      會產生未經裁判即生終局處理案件之實質效果，亦即性質
      上已係實質的制裁，造成被告財產減少的影響，其捐款解
      釋上亦屬道路交通管理處罰條例第三十五條第八項所規定
      之罰金，被告即係履行檢察官為緩起訴處分命令，與受刑
      事處罰無異。況行政罰法第二十六條第一項僅規定「依刑
      事法律處罰之」，並未明定應依刑法第三十三條、第三十
      四條所定主從刑罰之種類科罰，檢察官命令被告捐款之金
      錢給付即係依刑事訴訟法第二百五十三條之二第一項第四
      款規定所為，自與行政罰法第二十六條第一項「依刑事法
      律處罰之」之規定，尚無扞格之處。另緩起訴處分所定緩
      起訴期間期滿後，該緩起訴處分將發生禁止對已為緩起訴
      處分之同一犯罪事實再行起訴之效力，即所謂「緩起訴處
      分之實質確定力」（最高法院九十四年台非字第二一五號
      判例參照），故檢察官所為對於異議人之緩起訴處分，實
      已產生實質刑罰之效果。再依刑事訴訟法第二百五十三條
      之一規定，有關緩起訴處分，需具備之要件亦與不起訴處
      分之要件有間，且不起訴處分係自處分確定時起即發生實
      體上之確定力，不若緩起訴處分於緩起訴處分之期間（即
      猶豫期間）僅發生形式之確定力。因之，倘認行政罰法第
      二十六條第二項規定之「不起訴處分」包含「緩起訴處分
      」之情形，是否已逾文義解釋之範圍，實有疑問。行政罰
      法第二十六條第二項規定既未明文包含「緩起訴處分」之
      類型，而對於人民不利益之規定本不得任意加以擴張其適
      用，自不宜逕認行政罰法第二十六條第二項之規定於經緩
      起訴處分之情形亦有適用。至於法務部九十五年五月二
      十五日法律字第0950700393號函雖略以：行政罰法第二十
      六條第二項所稱「不起訴處分」包括「緩起訴處分」在內
      等語，然基於前揭之理由，從而，緩起訴處分既非不能
      證明行為人之犯罪事實，且有金錢給付、勞務給付及處遇
      措施之實質處罰，自與上開行政罰法第二十六條第二項列
      舉之不起訴處分等情形迥然有別，仍無從遽為比擬而為相
      同之處置。另按緩起訴處分於緩起訴處分之期間（即猶
      豫期間）僅發生形式之確定力，若符合刑事訴訟法第二百
      五十三條之三第一項之要件，檢察官仍得依職權或依告訴
      人之聲請撤銷原處分，繼續偵查或起訴，且依同法條第二
      項規定檢察官撤銷緩起訴之處分時，被告已履行之部分，
      不得請求返還或賠償。故在緩起訴猶豫期間內，如以上揭
      法務部函示稱「不起訴處分」包括「緩起訴處分」在內，
      則緩起訴猶豫期間內異議人已遵照檢察官命令繳交捐款之
      緩起訴處分金（已產生實質刑罰之效果，一如前述），再
      受行政裁處罰鍰，苟再遭撤銷該緩起訴處分，已繳交捐款
      緩起訴處分金依法已不得請求返還（益徵實質刑罰之效果
      ），復經檢察官起訴，再受法院審判施以刑罰制裁，恐生
      「一事三罰」之危險，該函示見解自難引為論據。
      本院於九十五年十月刑事庭庭務會議就同類案情，亦同
      本裁定見解，有該本院刑事庭庭務會議紀錄影本在卷可佐
      。即受處分人之捐款解釋上亦屬處罰條例第三十五條第八
      項所規定之罰金，即係履行檢察官為緩起訴處分命令，與
      受刑事處罰無異，自不應再受行政裁罰，法院應撤銷交通
      裁決機關有關罰鍰部分之處分，並為該部分不罰之諭知。
（三）查受處分人乙○○前經警製單舉發於民國九十六年九月十
      九日四時十七分許，駕駛車牌號碼ＵＨ─七八九六號自小
      客車，於國道一號北上三一七公里處，因酒後駕車經警當
      場測得其呼氣中酒精濃度高達每公升０．六─毫克（MG/L
      ）、標準值為每公升０．五五毫克（MG/L），超過標準０
      ．０五毫克（MG/L），有內政部警政署國道公路警察局九
      十六年九月十九日公警局交字第Z4C○○五七五二號舉發
      違反道路交通管理事件通知單附卷可稽（原審卷第二六頁
      ），並經受處分人坦承，且簽收舉發違反道路交通管理事
      件通知單、原處分書即交通部公路總局嘉義區監理所麻豆
      監理站九十六年十一月二十七日麻監財罰字第裁75-Z4C00
      5752號行政處分書、九十六年度偵字第一四六四九號緩起
      訴書影本及臺灣高等法院被告前案紀錄表各1紙在卷可憑
      。足徵受處分人飲用酒類後，有於上開時地酒後駕車事實
      ，堪以認定。
（四）受處分人上開酒後駕車行為，係一行為同時觸犯刑事法律
      及違反行政法上義務規定，茲同一行為觸犯刑法第一百八
      十五條之三之刑事罪嫌，既經檢察官為緩起訴處分確定，
      即緩起訴期間為一年，並應依緩起訴內容向國庫繳交二萬
      元，已如上述，則於緩起訴處分之猶豫期間內，原處分機
      關對受處分人之酒駕行為除依行政罰法第二十六條第一項
      但書得處以其他種類行政罰外，應不得再依違反道路交通
      管理處罰條例之相關規定另為裁處罰鍰之處罰。乃原裁定
      於緩起訴處分之猶豫期間內，尚認受處分人支付之緩起訴
      已認定處分金僅二萬元，未達道路交通管理處罰條例第九
      十二條第三項所訂最低罰鍰四萬九千五百元基準規定，則
      依道路交通管理處罰條例第三十五條第八項之規定，異議
      人尚須補繳不足最低罰鍰之部分即二萬九千五百元，始為
      適法等語，及抗告意旨所稱行政罰第二十六條第二項規定
      之不起訴處分，包括緩起訴處分云云，揆諸前揭說明，均
      有違誤，難認適法，抗告已無理由。然原裁定因有違反行
      政罰第二十六條第一項規定，未就受處分人經移送違反道
      路交通管理處罰條例部份諭知不罰，反諭知尚須補繳不足
      最低罰鍰之部分即二萬九千五百元之違誤，原應將其撤銷
      發回詳查，惟本件僅有原處分機關提起抗告，基於不利益
      禁止原則，亦僅能駁回抗告。綜上，抗告人提起抗告，指
      摘原裁定不當，為無理由，應予駁回。
四、據上論斷，應依道路交通案件處理辦法第二十六條，刑事訴
    訟法第四百一十二條，裁定如主文。
中    華    民    國    97    年    2    月    18    日
                  刑事第二庭    審判長法  官  葉居正
                                      法  官  洪碧雀
                                      法  官  吳勇輝
以上正本證明與原本無異。
不得再抗告。
                                      書記官  李良倩
中    華    民    國    97    年    2    月    18    日


司法院資訊處製作；財團法人民間司法改革基金會備份。
